Inventaris van het archief van dr. Abraham Peper, [geboren 1940] 1957-2009 (2010)
Nationaal Archief, Den Haag
Dr. Abraham Peper [levensjaren 1940-]
Peper, A.
1940-2010
merendeel 1957-2009
C75
90 inventarisnummer(s); 1,60 meter
Normale geschreven, getypte en gedrukte documenten, geen bijzondere handschriften.
Nationaal Archief, Den Haag
Abraham Peper
Voornamelijk bestaat het archief uit correspondentie, publicaties en artikelen van en over Peper uit de periode van 1957 tot en met 2009. Andere zaken zijn teksten van redevoeringen, aantekeningen en in mindere mate foto’s. Van zijn opleidingstijd is veel bewaard gebleven, ook van zijn studiejaar in Noorwegen. Het geeft een helder beeld van zijn groeipad en kennis over sociologie, sociale economie en machtsverhoudingen bij de overheid. Een belangrijk element van dit archief is de serie over de negatieve publiciteit in het kader van de zogeheten ‘bonnetjesaffaire’. Vanuit zijn tijd als minister is weinig bewaard gebleven, echter deze periode was ook minder lang.
Archiefvorming
Geschiedenis van de archiefvormer
Abraham (Bram) Peper werd op 13 februari 1940 geboren in Haarlem als zoon van een metaalbewerker. In Haarlem volgde hij eerst de openbare lagere school aan de Van Zeggelenstraat, daarna ging hij van 1952 tot 1957 naar de gemeentelijke HBS-B. Van 1957 tot 1965 studeerde hij aan de Gemeentelijke Universiteit van Amsterdam sociale geografie, macro-economie en niet-westerse sociologie. In 1963 en 1964 studeerde hij tevens economie, sociologie en Noors aan de Universiteit van Oslo te Noorwegen.
Van 1957 tot 1963 speelde hij op semiprofessionele basis voetbal bij het Racing Club Haarlem.
Na zijn cum laude afstuderen op 20 december 1965 werd hij in 1966 wetenschappelijk medewerker aan het Sociologisch Instituut van de Nederlandse Economische Hogeschool te Rotterdam. Vervolgens was Peper tot 1971 wetenschappelijk medewerker aan de faculteit der sociale wetenschappen en assistent van prof. dr. J.A.A. van Doorn, Nederlandse Economische Hogeschool te Rotterdam. Hij werd lector beleidssociologie aan dezelfde hogeschool in 1971. In 1972 promoveerde Peper in de Sociale wetenschappen.
Peper, die in 1966 lid was geworden van de Partij van de Arbeid (PvdA), behoorde in de begin jaren zeventig tot de zgn. 'Steenwijk-groep', een informele denktank in de PvdA voor partijvoorzitter Van der Louw, waarvan verder o.a. Wim Meijer, Hans Kombrink, Jan Pronk en Relus ter Beek deel uitmaakten. Ook was hij in 1972 lid van de verkenningscommissie PvdA, D'66, PPR, van 1972 tot 1983 lid van het partijbestuur en van 10 april 1975 tot 16 maart 1982 tweede vicevoorzitter.
Naast zijn werk aan de Hogeschool (inmiddels omgedoopt tot Erasmus Universiteit Rotterdam) was hij van 1974 tot 1977 parttime persoonlijk beleidsadviseur van minister H.W. van Doorn en van W. Meijer, staatssecretaris van Cultuur, Recreatie en Maatschappelijk Werk. Vervolgens was hij van 1975 tot 16 maart 1982 aanvankelijk buitengewoon en later gewoon hoogleraar sociaaleconomisch beleid (sociale politiek en arbeidsverhoudingen) aan de Erasmus Universiteit te Rotterdam.
Op 16 maart 1982 werd Peper burgemeester van Rotterdam. Hij zette zich als burgemeester in voor behoud en versterking van de positie van Rotterdam als havenstad, onder andere door leiding te geven aan diverse handels- en havenmissies. Hij nam in 1987 het initiatief tot instelling van de Commissie-Albeda die advies moest uitbrengen over sociaaleconomische vernieuwing van Rotterdam. Die gaf mede de aanzet tot ontwikkeling van 'de Kop van Zuid', de aanleg van de Erasmusbrug, stadsvernieuwing en de ontwikkeling van de zogenoemde Koopgoot in het centrum.
Peper werd in 1991 in een rapport van de hoogleraar A. Zijderveld verantwoordelijk gehouden voor het financiële debacle van de viering van 650 jaar stad Rotterdam. Een motie van wantrouwen van GroenLinks werd echter verworpen. Andere problemen waarmee hij als burgemeester onder meer mee te maken kreeg, waren de (mislukte) plannen voor opdeling van Rotterdam in deelgemeenten (in het kader van de vorming van de stadsprovincie Rotterdan), de drugsproblematiek rond 'Perron Nul' en de affaire rond het ontslag van generaal J.W. Brinkman tot hoofdcommissaris van politie.
Als burgemeester van Rotterdam werd hij bij een deel van de bevolking populair, maar maakte hij ook nogal wat (politieke) vijanden die vonden dat hij te weinig open bestuurde.
In 1998 maakte Peper de overstap naar de landelijke politiek door minister van Binnenlandse Zaken en Koninkrijksrelaties te worden in het tweede paarse kabinet (Kok II). Als minister speelde hij een coördinerende rol bij het beleid op het gebied van orde en veiligheid in het kader van de organisatie van de Europese kampioenschappen voetbal in Nederland en België (Euro 2000). Hij stelde in 1998 de Staatscommissie-Elzinga in. Daarmee gaf hij de aanzet tot de dualisering van het gemeentelijk bestel. Op 18 mei 1999 slaagde hij er, samen met premier Kok, niet in een wetsvoorstel tot grondwetsherziening over invoering van het correctief referendum in tweede lezing door de Eerste Kamer te loodsen. Het voorstel kreeg één stem te weinig voor de vereiste twee-derde meerderheid.
De zogeheten bonnetjesaffaire heeft hem ontslag doen nemen als minister op 13 maart 2000 (de Nacht van Wiegel). Peper werd na zijn ministerschap in mei 2002 benoemd tot deeltijd hoogleraar Public Management aan de Universiteit Nijenrode te Breukelen. Hier nam hij mei 2004 ontslag omdat de directie weigerde een driedaagse studiereis naar Brussel te vergoeden.
Peper is drie keer getrouwd geweest, waarvan zijn laatste huwelijk met voormalig VVD-minister, staatssecretaris, Tweede Kamerlid en voormalig Europees commissaris Neelie Kroes het meest in het oog springend is geweest. Uit zijn eerdere huwelijken met Rinske Schoorl en Gusta Mulder heeft hij 3 kinderen.
In jaartallen
1940
geboren te Haarlem, 13 februari
1944-1952
openbare lagere school in de Van Zeggelenstraat
1952-1957
gemeentelijke HBS-B Haarlem
1957-1965
studie sociale geografie, macro-economie, niet-westerse sociologie aan de Gemeentelijke Universiteit van Amsterdam
1963-1964
studie sociologie, noors en economie aan de Universiteit van Oslo
1966
lid PvdA
1966-1967
wetenschappelijk medewerker Sociologisch Instituut, Nederlandse Economische Hogeschool te Rotterdam
1967-1971
wetenschappelijk medewerker faculteit der sociale wetenschappen en assistent van prof.dr. J.A.A. van Doorn, Nederlandse Economische Hogeschool te Rotterdam
1971-1975
lector beleidssociologie, Nederlandse Economische Hogeschool (vanaf 1970 Erasmus Universiteit) te Rotterdam
1972
lid verkenningscommissie PvdA, D'66, PPR
1972
lid Commissie Ondernemingsraden, SER (Sociaal-Economische Raad)
1972-1979
lid Commissie Taak, Samenstelling en Werkwijze SER
1972-1983
lid partijbestuur PvdA
1973-1974
lid Knelpunten Commissie: Harmonisatie Welzijnsbeleid (knelpuntennota)
1974-1977
persoonlijk beleidsadviseur van minister H.W. van Doorn en van staatssecretaris W. Meijer, ministerie van Cultuur, Recreatie en Maatschappelijk Werk
1975-1977
buitengewoon hoogleraar sociaal-economisch beleid (sociale politiek en arbeidsverhoudingen), Erasmus Universiteit te Rotterdam
1975-1983
tweede vicevoorzitter PvdA
1977-1980
adviseur CONS (Commissie Ontwikkelingssamenwerking Nederland-Suriname)
1977-1982
hoogleraar sociaal-economisch beleid (sociale politiek en arbeidsverhoudingen), Erasmus Universiteit te Rotterdam
1980-1983
kroonlid SER (Sociaal-Economische Raad)
1982-1998
burgemeester van Rotterdam
1987-1990
voorzitter SR90 (Stichting Rotterdam 1990)
1990
lid commissie-Van Kemenade over herstructurering van de PvdA
1990-1998
lid Advies- en Arbitragecommissie Rijksdienst
1994-1998
lid Comité van Regio's (Europese Unie)
1996-1998
president Eurocities
1998
voorzitter commissie 'Maatschappelijk draagvlak versterking lokale sociale infrastructuur'
1998-2000
minister van Binnenlandse Zaken en Koninkrijksrelaties
2001
voorzitter PvdA-werkgroep Vijfde nota ruimtelijke ordening
2002-2004
deeltijd hoogleraar public management, Universiteit Nijenrode te Breukelen
2005-2011
voorzitter NBb (Nederlandse Boekverkopersbond)-Educatief
Geschiedenis van het archiefbeheer
Een deel van het persoonlijke archief van Peper is overgedragen aan het Gemeentearchief van Rotterdam. De in deze inventaris beschreven archivalia zijn eerder voorlopig geordend en beschreven door Pepers biograaf Henk van Osch en na voltooiing van diens biografie overgedragen aan het Nationaal Archief.
Het archief is in mei 2011 geschonken aan het Nationaal Archief.
De verwerving van het archief
Inhoud en structuur van het archief
Inhoud
Voornamelijk bestaat het archief uit correspondentie, publicaties en artikelen van en over Peper uit de periode van 1957 tot en met 2009. Andere zaken zijn teksten van redevoeringen, aantekeningen en in mindere mate foto’s. Van zijn opleidingstijd is veel bewaard gebleven, ook van zijn studiejaar in Noorwegen. Het geeft een helder beeld van zijn groeipad en kennis over sociologie, sociale economie en machtsverhoudingen bij de overheid. Een belangrijk element van dit archief is de serie over zijn negatieve publiciteit in het kader van de zogeheten ‘bonnetjesaffaire’.
Uit zijn tijd als minister is weinig bewaard gebleven, echter deze periode was ook minder lang.
Het archief is incompleet.
Selectie en vernietiging
Bij de bewerking zijn dubbelen afgescheiden ter vernietiging, alsmede drukwerken en documentatie zoals knipselkranten waarin Peper zelf niet voorkwam.
Ordening van het archief
Bij de bewerking van het archief zijn de series zo veel mogelijk in tact gelaten. Enkele series bestonden uit meerdere documentsoorten als artikelen en redevoeringen. Deze serie is gesplitst om zo meer inzicht te krijgen. Daarnaast troffen we een aantal losse stukken en deze zijn op de logische plek in deze series opgenomen. Zoals gebruikelijk bij veel archieven zijn de stukken onderscheiden van algemeen naar bijzonder. Dat betekent dat algemene stukken als correspondentie, publicaties, redevoeringen onder ‘algemeen’ vallen en de opleiding en het werkzaam leven onder ‘bijzonder’. Het werkzaam leven is verder nog onderverdeeld naar functie, alhoewel dit chronologisch onder werkzaam leven bijna identiek is.
Aanwijzingen voor de gebruiker
Openbaarheidsbeperkingen
Deels openbaar, deels beperkt openbaar (B), deels niet openbaar.
Materiële beperkingen
Het archief kent geen beperkingen voor het raadplegen van stukken als gevolg van slechte materiële staat.
Andere toegang
Aanvraaginstructie
Openbare archiefstukken kunnen online worden aangevraagd en gereserveerd. U kunt dit ook via de terminals in de studiezaal van het Nationaal Archief doen. Om te kunnen reserveren dient u de volgende stappen te volgen:
Creëer een account of log in.
Selecteer in de archiefinventaris een archiefstuk.
Klik op ‘Reserveer’ en kies een tijdstip van inzage.
Verwant materiaal
Beschikbaarheid van kopieën
Inventarisnummers van dit archief zijn niet in kopievorm beschikbaar
Afgescheiden archiefmateriaal
Verwante archieven
In het Gemeentearchief Rotterdam bevindt zich een verzameling archiefmateriaal van Peper (collectie nr. 504, met aanvullingen) met een omvang van ca. 4,3 meter. Deze verzameling omvat onder meer stukken betreffende zijn studietijd en zijn burgemeesterschap, foto’s en diploma’s.
Beschrijving van de series en archiefbestanddelen
- Algemeen, 1.
  - Correspondentie, 1.1.
    - Ingekomen en afschriften van uitgaande persoonlijke correspondentie., 1958-2009; 1-14; 14 omslagen
      - 1958-1967, 1
      - 1968-1973, 2
      - 1974-1978, 3
      - 1979-1980, 4
      - 1981-1989, 5
      - 1990, 6
      - 1991, 7
      - 1992-1994, 8
      - 1995-1997, 9
      - 1998-1999, 10
      - 2000 januari 1-maart 16, 11
      - 2000 maar 17-december 31, 12
      - 2001-2002, 13
      - 2004-2009, 14
    - Correspondentie met Gerard Reve, 1987-2003; 15; 1 omslag
  - Publicaties, 1.2.
    - Verzameling van gepubliceerde artikelen in kranten of tijdschriften over Peper., 1961-2009; 19-32; 13 omslagen
      Originele ordening in stand gehouden.
      - 1961-1966, 19
      - 1967-1969, 20
      - 1970-1971, 21
      - 1972, 22
      - 1973, 23
      - 1974-1975, 24
      - 1976-1978, 25
      - 1979-1980, 26
      - 1981, 27
      - 1982, 28
      - 1991-1997, 29
      - 1998-2001, 30
      - 2002-2009, 31
      - z.d., 32
    - Recensies over de door Peper en elf andere schrijvers uitgebrachte bundel ‘Mooi Rood is niet lelijk’ waarin artikelen zijn opgenomen over o.a. democratisering., 1969; 33; 1 omslag
    - Recensies over het boek ‘De lastige universiteit’ geschreven door Peper en dhr. W. Wolters., 1970; 34; 1 omslag
    - Manuscript van de publicatie van Peper ‘De crisis in het Nederlandse systeem van arbeidsverhoudingen’., 1973-1974; 35; 1 omslag
    - Publicaties door Bram Peper., 1986-2009; 36-38; 3 pakken
      - 1986-1998, 36
      - 1999-2002, 37
      - 2003-2009, 38
  - Redevoeringen, 1.3.
    - Teksten van redevoeringen., 1966-2010; 39-44; 6 omslagen
      - 1966-1979, 39
      - 1982-1985, 40
      - 1986-1994, 41
      - 1995-1998, 42
      - 2002-2004, 43
      - 2005-2010, 44
- Bijzonder, 2.
  - Opleiding, 2.1.
    - Zwemdiploma, verkeersdiploma en vaardigheidsdiploma welke zijn behaald op de lagere school., 1950-1952; 45; 3 stukken
    - Dictaten van uittreksels vervaardigd in het kader van lessen Engels, Duits en Frans., 1956; 46; 3 katernen
    - Formulieren en een overzicht van examens aan de Hogere Burgerschool te Haarlem., 1957; 47; 1 omslag
    - Teksten geschreven door Peper tijdens zijn studie sociale geografie, macro economie en niet westerse sociologie aan de Gemeentelijke Universiteit van Amsterdam., 1957-1965; 48; 1 omslag
    - Verzameling van werkstukken, uittreksels, tentamens, verslagen en cijferlijsten van de vakken volkenkunde en sociografie., 1958-1963; 49; 1 omslag
    - Collegedictaat over het college ‘Landbeschrijving Skandinavië’., 1961-1962; 50; 1 stuk
    - Collegedictaten van het doctoraalcollege economie., 1962-1963; 51; 1 omslag
    - Stukken betreffende studie sociologie, Noors en economie aan de Universiteit van Oslo., 1963-1964; 52
      Stukken voornamelijk in Noorse taal geschreven.
    - Referaat van Peper ‘Haveman, van Doorn en de Rest’ over zijn onderzoek naar het maatschappelijk gedrag van de ongeschoolde arbeider, tevens een aantal referaten van medecursisten waarbij hij aantekeningen heeft gemaakt voor zijn studie aan de Gemeentelijke Universiteit van Amsterdam., 1962-1964; 53; 1 omslag
    - Identiteits- en lidmaatschapsbewijzen van zijn activiteiten bij de Universiteit van Oslo., 1963; 54; 5 katernen en 2 stukken
  - Werkzaam leven, 2.2.
    - Wetenschappelijk werk, 2.2.1.
      - Stukken betreffende het in dienst treden als wetenschappelijk medewerker faculteit der sociale wetenschappen en assistent van prof. dr. J.A.A. van Doorn aan de Nederlandse Economische Hogeschool te Rotterdam., 1965-1972; 55; 1 omslag
      - Teksten gebruikt als bespreekstuk in discussies en conferenties door Peper, met aantekeningen., 1966-1971; 56; 1 omslag
      - Teksten in het kader van zijn onderzoek over de grondtrekken van Scandinavische arbeidsverhoudingen., 1971-1978; 57; 1 omslag
      - Uitnodiging voor het bijwonen van zijn promotie d.d. 25 mei 1972 aan de Economische Hogeschool te Rotterdam., 58; 1 stuk
      - Teksten door hem geschreven en gebruikt als bespreekstuk in discussies en conferenties, met aantekeningen., 1972-1977; 59; 1 omslag
      - Stukken betreffende het verkrijgen van reacties van het Stichting Planbureau Suriname op het door Peper en Jan Breman geschreven intentieplan ‘Sociaal Beleid Suriname’ wat erop gericht is de bestuurlijke relatie met en de probleemvelden in de sociale leefomgeving van Suriname te verbeteren., 1973-1980; 60; 1 omslag
      - Stukken betreffende zijn functie als buitengewoon hoogleraar en hoogleraar bij de Erasmus Universiteit te Rotterdam., 1975-1981; 61; 1 omslag
      - Stukken betreffende onderzoek door Peper van conflicten en machtsverhoudingen bij de overheid., 1980; 62; 1 omslag
      - Stukken betreffende zijn aanvraag voor een sabbatical jaar in Oslo., 1980-1981; 63; 1 omslag
    - B2.2 Burgemeester van Rotterdam, 2.2.2.
      - Verslagen van afgelegde introductiebezoeken aan wijken en commissies in het kader van zijn burgemeesterschap., 1982; 64; 1 omslag
      - Stukken betreffende het convenant Grote Steden Beleid en zijn visie daarop., 1995; 65; 1 omslag
      - Programma van activiteiten bij de viering 50 jaar Marshall-plan Rotterdam., 1997; 66; 1 katern
      - Stukken betreffende de voorbereiding en de toespraak ter gelegenheid van het afscheid als burgemeester van Rotterdam, 1998; 67; 1 omslag
      - Concepttekst van de profielschets van de nieuwe burgemeester van Rotterdam., 1998; 68; 1 stuk
      - Literatuurlijst, bibliografie en kroniek van het burgemeesterschap, verzameld in augustus 1998 als informatiebron voor het schrijven van een biografie., 69; 1 omslag
      - Certificaat van de Liberaal Joodse Gemeente Rotterdam wegens het planten van een boom in het Rotterdam Park in Israël voor de heer Peper, als dank voor de goede samenwerking., 1998; 70; 1 stuk
      - Stukken betreffende de affaire rond het declaratiegedrag van Peper als burgemeester van Rotterdam., 2000-2004; 71-75; 4 omslagen en 1 pak
        - 2000, 71; 1 pak
          Openbaarheid beperkt tot 01-01-2076
          Beperkt openbaar (B)
        - 2001, 72
          Openbaarheid beperkt tot 01-01-2077
        - 2002, 73
          Openbaarheid beperkt tot 01-01-2078
        - 2003, 74
          Openbaarheid beperkt tot 01-01-2079
        - 2004, 75
      - Verzameling foto’s van officiële aangelegenheden., Z.j.; 76; 1 omslag
    - B.2.3 Minister van Binnenlandse Zaken en Koninkrijksrelaties, 2.2.3.
      - Visitekaartjes van zijn ministerschap., [1999]; 77; 2 stukken
      - Curriculum Vitae van Peper., 2002; 78; 1 omslag
    - Nevenfuncties en overige activiteiten, 2.2.4.
      - Notulen van de redactievergaderingen van Interlinks waar Peper als lid aan deelnam, inclusief persoonlijke notities., 1969; 79; 1 omslag
      - Teksten gebruikt als bespreekstuk in discussies en conferenties als lid van het partijbestuur, met aantekeningen., 1976-1981; 80-82; 3 omslagen
        - 1976-1977, 80
        - 1978-1980, 81
        - 1981, 82
      - Brieven aan Hans van Mierlo, Wim Meijer, André van der Louw en Erik Jurgens waarin zijn ideeën over de kansen voor bundeling van progressieve krachten in Nederland in de jaren ’80 uiteen worden gezet., 1978, 1979; 83; 1 omslag
      - Concept van artikel ‘Van wie is het kabinet van iedereen?’ door PvdA-Kamerlid Adri Duivensteijn, met potloodaantekeningen en opmerkingen door Peper, 2002; 84; 1 stuk
      - Concept van artikel ‘Onderneming, maatschappij en duurzaamheid’ door Wim Meijer, met aantekeningen en opmerkingen door Peper., 2002; 85; 1 stuk
      - Stukken betreffende het meewerken aan de versterking van het profiel van de Faculteit Geesteswetenschappen van de Universiteit Tilburg., 2005; 86; 1 omslag
  - Persoonlijke stukken, 2.3.
    - Bewijs van inschrijving van Peper in het geboorteregister van de gemeente Haarlem., 1940; 88; 1 stuk
    - Correspondentie met het ministerie van Defensie over het verkrijgen van uitstel en later ook vrijstelling van de dienstplicht., 1958-1966; 89; 1 omslag
    - Identiteitsbewijzen en bewijzen van persoonlijke lidmaatschappen., 1960-1966; 90; 1 omslag
    - Stukken ontvangen van J.A.A. van Doorn over het conflict van Van Doorn met het NRC Handelsblad., 1990-1991; 17; 1 omslag
    - Afschrift van zijn brief aan de Stichting College Katholieke Universiteit over waarheidsvinding, personalisme en consumentisme., 2002; 18; 1 stuk
    - Verzameling van krantenartikelen over Louk Biesbrouck, zijn teamgenoot bij RCH, 2006; 87; 1 omslag